【裁判字號】    90,訴,118
【裁判日期】    900508
【裁判案由】    履行契約
【裁判全文】
臺灣基隆地方法院民事判決  九十年度訴字第一一八號
    原      告  乙○○○
    被      告  甲○○
右當事人間履行契約事件，本院判決如左：
    主    文
被告應將坐落宜蘭市○○段陸貳捌地號土地，所有權應有部分二分之一移轉登記與原
告。
訴訟費用由被告負擔。
本判決於原告以新台幣伍拾萬元供擔保後，得為假執行。
    事    實
甲、原告方面：
壹、聲明：如主文第一項所示，及為以供擔保為條件之假執行宣告。
貳、陳述：
一、原告與被告共同出資於民國七十八年一月十日向他人購買坐落於宜蘭市○○段六
    二八地號，地目為田之土地，惟因當時農地之所有權移轉登記需具備自耕能力身
    份始能登記為所有權人，而原告不具備自耕能力，因此兩造立下合約書，先登記
    於被告名下。此有經公證之合約書可稽。
二、今因土地法修正，系爭土地之移轉過戶並不以具備自耕能力為必要，因此終止與
    被告間之合約，請求被告將應為其所有之所有權應有部分二分之一移轉登記與原
    告名下。
參、證據：提出經公證之合約書、他項權利證明書、所有權狀、土地登記簿謄本、土
    地複丈圖各一份為證。
乙、被告方面：
壹、聲明：原告之訴駁回。
貳、陳述：
一、承認原告所提出合約書之真正，且對原告陳述承購系爭土地及全部登記於其名下
    之原因，均不爭執。
二、惟以兩造契約簽訂已逾十五年，故其無庸將原告就系爭土地之應有部分二分之一
    移轉與原告。
參、證據：提出經公證之合約書一份為證。
    理    由
一、原告主張兩造共同投資購買宜蘭市○○段六二八地號土地，並各有二分之一之所
    有權，惟因地目為田，故須具備自耕能力方得登記為所有權人，而原告不具備自
    耕能力，而被告因具備自耕能力，是以暫時先全部登記為被告名下，經被告到庭
    逕予承認，核與兩造提出經公證之相同合約書各一份，記載相符，堪信為真。
二、按因私法上法律行為而成立之法律關係，非以民法（廣義民法）有明文規定者為
    限，苟法律行為內容，並不違反公序良俗或強行規定，即應賦予法律上之效力（
    最高法院六十六年台再字第四十二判例參照）。甲向乙購買農地一筆，因無自耕
    能力，受土地法第三十條第一項之限制，無法取得所有權，遂利用有自耕能力之
    丙之名義登記為所有權人，其意義與外國信託法上所指之信託行為未盡相同，在
    性質上係屬信託登記之一種無名契約。故甲、丙雙方約定登記丙為所有權人，俟
    將來甲取得自耕能力或地目變更時再行移轉登記，揆諸上開判例意旨，應難謂其
    無法律上之效力。復按最高法院六十六年台再字第四十二號判例：「按因私法上
    法律行為而成立之法律關係，非以民法（實質民法）有明文規定者為限，苟法律
    行為之內容，並不違反公序良俗或強行規定，即應賦予法律上之效力，如當事人
    本此法律行為成立之法律關係起訴請求保護其權利，法院不得以法無明文規定而
    拒絕裁判。所謂信託行為，係指委託人授與受託人超過經濟目的之權利，而僅許
    可其於經濟目的範圍內行使權利之法律行為而言，就外部關係言，受託人固有行
    使超過委託人所授與之權利，就委託人與受託人之內部關係言，受託人仍應受委
    託人所授與權利範圍之限制。信託關係係因委託人信賴受託人代其行使權利而成
    立，應認委託人有隨時終止信託契約之權利。再按八十二年度台上字第三０號判
    決要旨「被上訴人與林清傳間之信託關係為有效存在，信託契約經終止後，被上
    訴人即負有返還信託物之義務。」
三、經查，兩造間之合約依據前揭判例意旨乃屬信託契約，並兩造雖未明白約定信託
    契約期限，然委託人仍有隨時終止之權利，本件原告業經當庭向被告表示終止兩
    造信託契約，是以原告自得請求被告將其信託與被告之系爭土地所有權應有部分
    二分之一返還移轉登記至原告名下，原告請求顯屬有據，應予准許。
四、另被告抗辯兩造七十八年間簽訂契約迄今已逾十五年期間，其得拒絕返還等語，
    應係主張原告對其之返還請求權業已罹於十五年之時效，其主張時效抗辯之意。
    然按「信託契約成立後，得終止時而不終止，並非信託關係當然消滅。上訴人亦
    必待信託關係消滅後，始得請求返還信財產，故信託財產返還請求權消滅時效，
    應自信託關係消滅時起算」，最高法院六十七年度台上字第五０七號判例要旨足
    徵。本件原告係當庭終止兩造間之信託契約，該請求返還信託財產即系爭土地所
    有權應有部分二分之一之請求權消滅時效自該時方起算，並非自簽訂信託契約時
    即起算，因此本件原告之請求權並未罹於時效而消滅，被告抗辯並無理由，顯不
    足採。
五、原告陳明願供擔保，聲請宣告假執行，核無不合，爰酌定相當擔保金額准許之。
六、結論：原告之訴為有理由，依民事訴訟法第七十八條、第三百九十條第二項，判
    決如主文。
中      華      民      國    九十      年      五      月      八      日
~B台灣基隆地方法院民事庭
~B    法      官  王翠芬
右為正本係照原本作成。
如對本判決上訴，須於判決送達後廿日內向本院提出上訴狀，敘述上訴理由，上訴於
臺灣高等法院，並按他造當事人之人數附具繕本。
中      華      民      國    九十      年      五      月      八      日
~B    書  記  官  林苑珍


司法院資訊處製作；財團法人民間司法改革基金會備份。
